【裁判字號】    89,台上,3218
【裁判日期】    890608
【裁判案由】    違反毒品危害防制條例等
【裁判全文】
最高法院刑事判決                              八十九年度台上字第三二一八號
    上  訴  人  甲○○
                乙○○
右上訴人等因違反毒品危害防制條例等罪案件，不服台灣高等法院中華民國八十九年
一月十二日第二審判決（八十八年度上訴字第三八二四號，起訴案號：台灣板橋地方
法院檢察署八十六年度偵字第四九○九、五二五八號），提起上訴，本院判決如左：
    主  文
原判決關於甲○○部分撤銷，發回台灣高等法院。
乙○○之上訴駁回。
    理  由
一、發回部分：
本件原判決認定上訴人甲○○明知甲基安非他命已列入麻醉藥品管理，不得非法吸用
、持有及販賣，竟意圖牟利，於民國八十六年二月一日十六時許，在台北縣蘆洲鄉○
○街六號前將先前以零點三公克，新台幣（下同）三千元買入之安非他命，以每小包
零點一公克一千五百元之代價，非法售賣予陳有錫一小包一次，供陳有錫吸用等情。
因而將第一審諭知上訴人無罪部分之判決撤銷，改判論處上訴人非法販賣化學合成麻
醉藥品罪刑（累犯）。固非無見。惟查：(一)無證據能力、未經合法調查、顯與事理有
違、或與認定事實不符之證據，不得作為判斷之基礎，刑事訴訟法第一百五十五條第
二項定有明文。是證據證明力雖由法院自由判斷，然證據本身有瑕疵或對於待證事實
不足以供證明之資料，而事實審仍採為判決之基礎，則其自由判斷職權之行使，不得
謂非逾越範圍。原判決認定上訴人所售賣與陳有錫之安非他命一小包係上訴人向吳宜
勳買來欲吸食用，因臨時急需用錢才起意售賣（見八十六年度偵字第四九○九號卷第
四頁反面），並依據陳有錫自承於前開時地向上訴人購買安非他命（同上卷第五頁）
，作為上訴人非法販賣化學合成麻醉藥品安非他命之論據。但查吳宜勳於警訊中係自
白於八十六年二月二十一日十八時許，在台北縣蘆洲鄉○○街六號以三千元安非他命
零點三公克售賣與上訴人，而上訴人亦自承僅於前開時地當日向吳宜勳購買一次（見
前揭偵查卷第三頁反面、第二十頁反面，第三十二頁反面），就上訴人與吳宜勳間有
關前揭安非他命之買賣，第一審判決係認定吳宜勳係於當（二月二十一）日以三千元
價格轉讓安非他命一包與上訴人。然原判決認定上訴人售賣安非他命與陳有錫之時間
係在八十六年二月一日，則上訴人如何能將時間在後受讓之安非他命售賣與陳有錫？
原審未詳細勾稽，將與事理有違、不足以證明來源之證據，作為判斷之依據，難謂無
判決違背證據法則之違法。(二)修正前麻醉藥品管理條例第十三條之一第二項第一款之
非法販賣化學合成麻醉藥品罪，係以行為人有營利之目的（意思），而販入或賣出化
學合成麻醉藥品或毒品，或二者兼而有之者為其構成要件。故行為人有無營利意思之
目的條件，自應於事實欄內為詳實之記載，然後於理由內說明其憑以認定之證據，方
為合法。原判決固於事實欄記載上訴人有營利意圖，亦於理由欄內說明上訴人自陳「
前面賣給他的有賺一千或五百不等」為認定上訴人圖得五百元之利益之證據。惟查上
訴人於警訊中自白二月一日係以（相同）一千元之價格售予陳有錫，並未自白賺取五
百或一千元，其係於偵查中辯稱八十六年二月二十一日購入之安非他命係為陳有錫調
貨，並供承「八十六年一月間，在五股鄉○○路陳有錫住處賣給陳有錫安非他命四、
五次，零點五公克賣二千元，零點三公克賣一千元。」「先前賣給陳有錫者有賺一千
、五百不等」（見前揭偵查卷第三十二頁反面、三十三頁），原判決就上訴人所自承
之八十六年一月間之圖利非法售賣麻醉藥品安非他命犯行，認無積極證據證明，不另
為無罪之諭知，卻將上訴人該部分所自承之賺取一千元或五百元之利益認係二月一日
圖利售賣犯行證據，其認定事實與卷證資料不符，自有證據上理由矛盾之違誤。又若
前揭作雙重評價之上訴人供述不足採，則有關上訴人之主觀圖利意思，原判決並未說
明，同有理由不備之違法。(三)前揭非法販賣化學合成麻醉藥品罪之成立，必須行為人
所販賣之標的物屬於同條例第二條第四款所列之化學合成麻醉藥品類或其製劑，方為
相當。此項事實尤須依嚴格證明認定之。本件除八十六年二月二十一日上訴人受讓自
吳宜勳之安非他命外，並無其他麻醉藥品扣案，原判決並未明確論敘上訴人所售賣與
陳有錫之物品，何以確屬化學合成麻醉藥品類無訛之證據，遽繩上訴人以該條款之非
法販賣化學合成麻醉藥品罪刑，亦難謂非有悖乎法令。以上或為上訴意旨所指摘，或
為本院得依職權調查之事項。應認原判決有發回更審之原因。
二、駁回部分：
按刑事訴訟法第三百七十七條規定，上訴於第三審法院，非以判決違背法令為理由，
不得為之。是提起第三審上訴，應以原判決違背法令為理由，係屬法定要件。如果上
訴理由狀並未依據卷內訴訟資料，具體指摘原判決不適用何種法則或如何適用不當，
或所指摘原判決違法情事，顯與法律規定得為第三審上訴理由之違法情形，不相適合
時，均應認其上訴為違背法律上之程式，予以駁回。本件原判決維持第一審論處上訴
人乙○○共同連續轉讓禁藥罪刑之判決，駁回上訴人在第二審之上訴。已敘明上訴人
明知甲基安非他命業經行政院衛生署公告查禁之禁藥，不得非法持有及轉讓。竟基於
轉讓安非他命之概括犯意，並與真實姓名及年齡不詳綽號「阿宏」之成年男子共同基
於犯意之聯絡，自八十五年十二月底之某日起至八十六年一月初之某日止，先由「阿
宏」將安非他命交予上訴人，再由上訴人在其台北縣泰山鄉○○路○段一四五巷三六
弄一號住處，有償轉讓安非他命予吳宜勳三次，其中第一、三次轉讓之價錢為新臺幣
（下同）六百元，第二次為五百元，上訴人則將取得之價金再轉交予「阿宏」（二人
均未從中牟利）等事實，業據吳宜勳於偵查、審判中自承於前開時地向阿宏購買安非
他命，均經由上訴人轉交安非他命及價款之事實，核與上訴人坦承受「阿宏」之託轉
交與吳宜勳，併將吳宜勳所交付之金錢交與「阿宏」，且懷疑是安非他命在卷情節相
符，因認上訴人犯行明確，為其所憑之證據及認定之理由。復論述上訴人及「阿宏」
二人轉讓與吳宜勳時，雖同時有取得對價，但無證據證明渠等有從中牟利，亦無證據
證明係以高於販入之價格轉讓安非他命與吳宜勳，上訴人之行為尚與販賣安非他命行
為有間，其所為僅屬轉讓行為，變更檢察官起訴法條論科。並就上訴人、「阿宏」所
為轉讓禁藥與吳宜勳認有犯意聯絡行為分擔論以共同正犯。又說明安非他命業經行政
院衛生署於六十九年十二月八日公告，列入藥物藥商管理法第十六條第一款（即現行
藥事法第二十二條第一款）之禁藥管理。嗣於七十九年十月九日雖再以衛署藥字第九
○四一四二號公告，列入麻醉藥品管理條例第二條第四款所定之「化學合成類麻醉藥
品」管理；但上開列入禁藥之管理並未解除，安非他命同時受藥事法及麻醉藥品管理
條例之規範。上訴人行為後，雖毒品危害防制條例於八十七年五月二十日修正公布全
文，同年月二十二日起生效施行，於該條例中將安非他命明定為第二級毒品，轉讓第
二級毒品者，同條例第八條第二項訂有處罰之規定；經與上訴人行為時之藥事法第八
十三條第一項轉讓禁藥罪之規定為比較後，適用較輕之行為時藥事法第八十三條第一
項為處斷。並就上訴人對於所轉讓物品係屬安非他命否認知情一節，認無足採，於理
由內詳以指駁。經核所為論斷，與卷內資料相符，從形式觀察，並無認定事實不依證
據或有何違背證據法則等違法情形存在。本件上訴意旨略以：上訴人於原審提出勞工
保險卡、在職證明、全民健康保險卡等，以說明上訴人家庭經濟情況不佳，須上訴人
工作以維持家庭生活，請求原審減輕上訴人之刑，並給與緩刑或易科罰金，原審未為
斟酌亦未說明不採之理由，自有不適用刑法五十七條第五款之違誤云云。然關於刑之
量定及緩刑之宣告，係實體法上賦予法院得為自由裁量之事項，原判決已就上訴人素
行，犯罪動機、方法、情節，所生危害及犯後態度等一切情狀，予以綜合考量，上訴
人之生活狀況亦係在其考量範圍內，雖其理由欄內未逐一記載刑法第五十七條各款，
原判決既未逾越法律所規定之範圍，或濫用其權限，不得任意指摘為不適用法則之違
法。至於緩刑之宣告，除須具備同法第七十四條所定條件外，並須有可認為以暫不執
行刑罰為適當情形，始得為之，原判決雖未敘述不宣告緩刑之理由，上訴意旨既未具
體指摘，仍不得以原審未諭知緩刑指為違背法令。何況未諭知緩刑，依法並無須說明
其理由，觀刑事訴訟法第三百十條第五款規定自明。是上訴意旨所指摘原判決違法情
形，核與法律規定得為第三審上訴理由之違法情形，不相適合，自非適法之第三審上
訴理由。依前揭說明，其上訴違背法律上之程式，應予駁回。
據上論結，應依刑事訴訟法第三百九十七條、第四百零一條、第三百九十五條前段，
判決如主文。
中      華      民      國    八十九    年      六      月      八      日
                              最高法院刑事第六庭
                                  審判長法官  紀  俊  乾
                                        法官  黃  正  興
                                        法官  陳  東  誥
                                        法官  張  春  福
                                        法官  韓  金  秀
      右正本證明與原本無異
                                              書  記  官
中      華      民      國    八十九    年      六      月     十三     日


司法院資訊處製作；財團法人民間司法改革基金會備份。
